【裁判字號】    92,訴,2172
【裁判日期】    921023
【裁判案由】    貪污治罪條例
【裁判全文】
臺灣高雄地方法院刑事判決                        九十二年度訴字第二一七二號
    公  訴  人  臺灣高雄地方法院檢察署檢察官
    被      告  乙○○
    指定辯護人  義務辯護人  甲○○律師
右列被告因違反貪污治罪條例案件，經檢察官提起公訴（九十二年度偵字第一三七六
九號），本院判決如左：
    主  文
乙○○連續依據法令從事公務之人員，侵占公有財物，處有期徒刑貳年，緩刑伍年，
褫奪公權參年。
    事  實
一、乙○○自民國九十一年五月一日起，擔任交通部臺灣南區郵政管理局高雄大社支
    局（下簡稱大社郵局）之郵政業務佐職務，負責大社郵局郵務窗口之郵票及明信
    片販售、高速公路回數票代售、掛號、報值、包裹、廣告回郵件收件處理等郵政
    業務，並因業務所需負責保管該郵局核給之預付票款週轉金新台幣（下同）十二
    萬八千一百五十元及收繳販售廣告回信郵資等業務之所得，為依據法令從事公務
    之人員。其明知依該局「郵政二代整合會計帳務作業須知」第九條及「郵政票券
    管理系統作業處理須知」第十三條等規定，郵局窗口經辦人員應於每日結帳前一
    至半小時，整理清點票款，填具「請領及發給郵票等項單照」或利用電腦票券系
    統中售票登錄交易，將欲補足之票券輸入電腦並印出「售票登錄清單」，連同現
    金繳交支局長點收補票，並將售票所得款項送交收支人員或辦理出納人員點收，
    且日終結帳如有短少或溢餘現款，應於當日「現金及票券日報」註明短少或溢餘
    現款，而隨時維持前述固定數額（即票券原有總額為十二萬八千一百五十元，部
    分出售後，所得金額與剩餘額合計仍維持該筆總額）以供販售及上級稽查之用；
    又販售廣告回信所得郵資，應於出售當日即將收取之款項全數交給管理員辦理入
    帳手續。詎乙○○竟基於意圖為自己不法所有之概括犯意，自九十一年六月中旬
    之某日起至同年七月十九日止，利用職務之便，並未依規定將預付票款及販售廣
    告回信所得郵資繳回點收補票或入帳，連續於如附表所示之時間，在大社郵局郵
    務窗口櫃台，以變易持有為所有之意思將如附表所示之款項予以侵占入己，侵占
    金額共計為四萬四千四百十八元。嗣於九十一年七月十一日經大社郵局支局長杜
    淑鶯依規定盤點營收款項，核對乙○○負責之廣告回信郵資核對據發現短少編號
    第二八八號及二九○號二張廣告回信核對據而有跳號之情形，乃會同該支局管理
    員陳建章、經辦員康素貞、鍾秋田等人共同盤點乙○○所負責郵務窗口之預付票
    款，除發現乙○○所負責編號第二八八及二九○號之廣告回信郵資共計短少三千
    四百三十九元外，且預付票款週轉金亦短少三萬四千七百八十八元，合計短少三
    萬八千二百二十七元，支局長杜淑鶯於發現後隨即依規定簽報臺灣南區郵政管理
    局政風室處理，並要求乙○○補足款項，乙○○始於九十一年七月十六日補回前
    揭侵占之款項。復於九十一年七月十九日該局政風室遂指派視察員呂瑰瑛至大社
    郵局進行調查瞭解，並由呂瑰瑛會同乙○○再次清點其所負責之郵局窗口預付票
    款時，又發現短少現金六千一百九十一元，乙○○當時即應視察員呂瑰瑛要求，
    當場繳回上開短少之款項。迨經該局政風室報由法務部調查局高雄市調查處進行
    調查後，移送臺灣高雄地方法院檢察署檢察官偵查中，乙○○遂於九十二年六月
    十九日接受檢察官偵訊時自白犯罪。
二、案經法務部調查局高雄市調查處移送臺灣高雄地方法院檢察署檢察官偵查起訴。
    理  由
一、右揭犯罪事實，已據被告乙○○於檢察官偵訊及本院審理中自白不諱，經核與證
    人即大社郵局支局長杜淑鶯於高雄市調查處調查及偵訊時證述之情節相符，並有
    大社郵局廣告回信郵費及手續費登記清冊、大社郵局預付票款檢查簿、請領及發
    給郵票等項單照、營業郵資機使用日報表、高雄大社郵局九十一年七月十五日第
    九一○○三四○○四號函影本及談話記錄各一份在卷可資佐證，足認被告自白與
    事實相符。本件事證明確，被告犯行確可認定。
二、查被告乙○○係擔任交通部臺灣南區郵政管理局高雄大社支局之郵政業務佐職務
    ，除負責擔任大社支局郵務窗口之郵票及明信片販售、高速公路回數票代售、掛
    號、報值、包裹、廣告回郵件收件處理等郵政業務外，並負有保管該郵局核給之
    預付票款週轉金十二萬八千一百五十元及收繳持有販售廣告回信郵資所得之業務
    ，為依據法令從事公務之人員，是核其將業務上所持有保管之預付票款及販售廣
    告回信郵資所得予以侵占挪為己用之所為，係犯貪污治罪條例第四條第一項第一
    款之侵占公有財物罪。被告如附表所示先後多次侵占公有財物犯行，時間緊接，
    觸犯構成要件相同之罪名，顯係基於概括犯意為之，為連續犯，依法應論以一罪
    。又被告連續侵占之公有款項合計僅四萬四千四百十八元，已如前述，其所得財
    物在五萬以下，依貪污治罪條例第十二條第一項規定，應減輕其刑。再被告犯罪
    後於檢察官偵查中自白，並已於九十一年七月十六日及十九日自動繳回全部所得
    財物，業據證人杜淑鶯證述在卷，應依貪污治罪條例第八條第二項前段規定遞減
    輕其刑。又被告係因父親積欠賭資，母親罹患乳癌，家中遭人追討債務，一時失
    慮，始為上述侵占公有財物犯行，並有被告之母親藍柳月里之重大傷病免自行部
    份負擔證明卡影本附卷可參，犯罪之情狀客觀上足堪憫恕，且所犯侵占公有財物
    罪法定最低本刑為十年以上有期徒刑之罪，即予宣告法定低度刑期猶嫌過重，情
    輕法重，爰依刑法第五十九條之規定，酌量再予遞減輕其刑。爰審酌被告前無任
    何犯罪前科紀錄，有臺灣高雄地方法院檢察署刑案資料查註紀錄表及臺灣高等法
    院被告全國前案紀錄表各一份在卷可按，其素行尚稱良好，竟因一時貪念，違背
    公務員應公正廉潔之義務，而趁機侵吞職務上所保管之財物，惟被告事後已坦承
    全部犯行，且所侵占之金額非鉅，並已將犯罪所得金錢全部自動繳回，顯見已有
    悔悟之意等一切情狀，量處如主文所示之刑，以資懲儆。末查，被告前未曾受有
    期徒刑以上刑之宣告，有臺灣高等法院被告全國前案紀錄表附卷可按，其因一時
    失慮，偶罹刑典，且被告已將犯罪所得財物全部返還，經此偵審程序及科刑之教
    訓後，應能知所警惕，信無再犯之虞，本院因認所宣告之刑以暫不執行為適當，
    爰併諭知緩刑五年，以啟自新。又被告係犯貪污治罪條例之罪，經本院宣告有期
    徒刑以上之刑，自應依貪污治罪條例第十七條之規定，併予宣告褫奪公權三年。
    另按貪污治罪條例第十條第一項固規定犯第四條至第六條之罪者，其所得之財物
    ，應予追繳，然該條之規定係以所得者為限，其無所得或已發還者，自無從再為
    追繳或發還之諭知（最高法院五十四年台上字第二六五號判例參照），而被告已
    將所侵占之款項共四萬四千四百十八元全部繳回，自無庸再為追繳之諭知，附此
    敘明。
據上論斷，應依刑事訴訟法第二百九十九條第一項前段，貪污治罪條例第二條前段、
第四條第一項第一款、第八條第二項前段、第十二條第一項、第十七條，刑法第十一
條前段、第五十六條、第三十七條第二項、第五十九條、第七十四條第一款，判決如
主文。
本案經檢察官詹美玲到庭執行職務。
中      華      民      國      九十二      年    十    月    二十三    日
                                  臺灣高雄地方法院刑事第九庭
                                      審判長法  官  陳樹村
                                            法  官  吳為平
                                            法  官  吳俊龍
右正本證明與原本無異。
如不服本判決，應於判決送達後十日內，向本院提出上訴狀。
                                            書記官  蔡淑貞
中      華      民      國      九十二      年    十    月    二十四    日
附錄本案論罪科刑法條：
貪污治罪條例第二條
依據法令從事公務之人員，犯本條例之罪者，依本條例處斷；其受公務機關委託承辦
公務之人，犯本條例之罪者，亦同。
貪污治罪條例第四條
有下列行為之一者，處無期徒刑或十年以上有期徒刑，得併科新台幣一億元以下罰金
：
一  竊取或侵占公用或公有器材、財物者。
貪污治罪條例第八條第二項
犯第四條至第六條之罪，在偵查中自白，如有所得並自動繳交全部所得財物者，減輕
其刑；因而查獲其他共犯者，減輕或免除其刑。
貪污治罪條例第十二條第一項
犯第四條至第六條之罪，情節輕微，而其所得或所圖得財物或不正利益在新台幣五萬
元以下者，減輕其刑。
貪污治罪條例第十七條
犯本條例之罪，宣告有期徒刑以上之刑者，並宣告遞奪公權。
附表：
┌──┬────────┬───────────┬──────┐
│編號│侵占日期        │侵占金額（新台幣）    │侵占款項名目│
├──┼────────┼───────────┼──────┤
│一  │自九十一年六月中│三萬四千七百八十八元  │預付票款    │
│    │旬某日起至同年七│                      │            │
│    │月十一日止      │                      │            │
├──┼────────┼───────────┼──────┤
│二  │九十一年七月八日│三千四百三十九元      │廣告回信郵資│
├──┼────────┼───────────┼──────┤
│三  │自九十一年七月十│六千一百九十一元      │預付票款    │
│    │一日至同年月十九│                      │            │
│    │日止            │                      │            │
└──┴────────┴───────────┴──────┘


司法院資訊處製作；財團法人民間司法改革基金會備份。
